【裁判字號】    98,台上,98
【裁判日期】    980121
【裁判案由】    土地所有權移轉登記
【裁判全文】
最高法院民事判決                九十八年度台上字第九八號
上  訴  人  丁○○
訴訟代理人  余景登律師
被 上訴 人  甲○○
            乙○○
            丙○○
上列當事人間請求土地所有權移轉登記事件，上訴人對於中華民
國九十七年六月三日台灣高等法院台南分院第二審判決（九十六
年度上字第一一八號）提起上訴，本院判決如下：
    主  文
原判決廢棄，發回台灣高等法院台南分院。
    理  由
本件上訴人主張: 坐落雲林縣四湖鄉○○段四三二、四三四地號
（下稱系爭二筆土地），係已故王仲正、訴外人王中誠及伊等三
兄弟之父王略所有，借名登記於王仲正名下，王略生前於民國八
十年十月二十二日，與其兄弟三人訂立協議書將系爭二筆土地贈
與伊，王仲正在該協議書簽名，顯見其與王略已有合意，同意移
轉借名登記於其名下之系爭土地與伊，王仲正亡故後，被上訴人
係其繼承人，自應繼承王仲正之移轉登記義務。另依伊與王仲正
所立之王略財產清理及其子女權利義務要點草案，更可認被上訴
人應負履行義務。伊因第三人利益契約而取得借名登記於王仲正
名下之系爭二筆土地，縱王仲正與王略另有其他糾葛，致王略生
前撤銷對王仲正附負擔之他案土地贈與，亦與本件無涉。伊嗣亦
繳納王略貸款而受讓他案土地，被上訴人陳稱王略生前表示不依
協議內容處理，並非實在。從而，被上訴人以伊未將他案土地，
辦理所有權移轉登記為由，主張同時履行抗辯權，為無理由。爰
依民法第四百零六條、第二百六十九條、第一千一百四十八條規
定，求為命被上訴人將系爭二筆土地辦理繼承登記後，移轉登記
與伊之判決（本件被上訴人於一審時依侵權行為損害賠償及不當
得利之法律關係，請求上訴人給付新台幣（下同）石二百萬元本
息部分，經一審判決敗訴後，未聲明不服，已告確定）。
被上訴人則以：系爭協議書為王略將其個人產業及債務提前分配
之相關記載，非屬兩造或兩造以上當事人意思達成一致之契約行
為。迄王略於八十六年三月三日去世，王仲正、王中誠及上訴人
兄弟三人，均未依協議書內容為相關登記行為，嗣後之相關登記
亦未依協議書內容執行，上訴人亦未有將協議書視為契約之意。
且依協議書應分配給王仲正之土地中崙北段一０號、三九０號、
三九一號、三九三號、三九四號、四０六號等六筆土地，均曾在
協議書成立後，移轉登記在上訴人名下，況協議後原依約應分給
王仲正之崙北段十地號土地，上訴人已將其應有部分三分之一移
轉登記與其妻鄭金麗，同段三百九十號至三九五號、四０六號等
七筆土地，依約應由王仲正、王中誠、上訴人三人均分，上訴人
竟獨吞其中六筆土地，且已分別移轉登記他人並設定抵押權貸款
，僅將三九二號土地登記給王中誠，王仲正則完全未分得土地，
可見該協議書已作廢等語，資為抗辯。
原審廢棄第一審所為上訴人勝訴之判決，改判駁回其訴，無非以
：系爭協議書第三點「協議內容」載明：「王略君子女三人財產
及債務分配」，王略將崙北段九、十號土地全部及崙北段十六地
號土地應有部分二分之一分配給王仲正，將三姓段四三二至四三
五號、四五一、四五二號土地全部分配上訴人，但王仲正應承擔
王略所積欠之八百六十五萬元、上訴人應承擔王略之六百六十五
萬元債務。就不動產分配部分，係王略生前將其財產分配給三位
兒子，其性質應屬王略對王仲正、王中誠、上訴人等之贈與。本
件上訴人係依贈與、第三人利益契約對被上訴人主張，其所稱贈
與當係指王略將三姓段四三二、四三三、四三四、四三五、四五
一、四五二號土地分配給上訴人一事。此部分應係第三人利益契
約的對價關係。而所謂第三人利益契約，係指王略與王仲正間補
償之法律關係，即王略將崙北段九、十號土地全部及同段十六號
土地應有部分二分之一贈與王仲正之事。查系爭協議書之第三點
內容，係分別載明王仲正、王中誠及上訴人分配之土地及房屋，
以及負擔之債務，並未明白記載三位兄弟間就現登記其名下而分
配歸他人土地應互相移轉，上訴人主張系爭協議書，並有第三人
請求之約款存在之約定，難遽採信。縱認系爭協議書，隱含兄弟
間互相移轉分配給他人，而認附有第三人利益約款。惟上訴人始
終主張，王略與王仲正間，就崙北段九、十號土地全部及同段十
六號土地應有部分二分之一之贈與關係，已因王仲正未依協議書
清償債務而被王略撤銷，被上訴人亦陳稱系爭協議書成立後糾紛
不斷，且王仲正應分得之土地多筆已移轉他人，契約已作廢，父
親生前表示不再依約執行，上訴人於刑案審理時，亦自承該協議
已作廢，俟兄弟意見一致再處理等語，是王略與王仲正間就系爭
崙北段九、十號土地及同段十六號土地之贈與關係，已因被撤銷
或合意解除，則上訴人主張之第三人利益約款亦因而失其存在。
從而，上訴人依第三人利益契約及繼承之法律關係，請求被上訴
人就系爭二筆土地辦理繼承登記後，將所有權移轉登記予上訴人
，為無理由，不應准許等詞，為其判斷之基礎。
惟查上訴人主張系爭二筆土地，係已故王仲正、訴外人王中誠及
伊等三兄弟之父王略所有，借名登記於王仲正名下，王略與其兄
弟三人訂立協議書，將系爭二筆土地贈與伊，王仲正在該協議書
簽名，顯見其與王略已有合意，同意移轉借名登記於其名下之系
爭二筆土地與伊等語，並提出系爭協議書及王略財產清理及其子
女權利義務要點草案乙份為證（見原審卷（二）四八、五０、九
七、九八、一四七頁背面至一五六頁），參系爭協議書及草案內
容，足悉係王略與王仲正、上訴人、王中誠等約定將崙北段九、
十號土地全部及崙北段十六地號土地應有部分二分之一分配給王
仲正，將三姓段四三二至四三五號、四五一、四五二號土地分配
上訴人，但王仲正、上訴人應依序承擔王略所積欠之八百六十五
萬元、六百六十五萬元債務，惟上訴人與王仲正、王中誠間則未
另有其他約定，果爾，贈與關係似僅存在於王略與王仲正等三人
，原審未遑詳予調查審認，徒以王略與王仲正間之贈與契約已因
撤銷或解除而不存在，則上訴人主張之第三人利益約款亦失其存
在，就上訴人此項主張，恝置不論，遽為上訴人不利之判決，自
有判決不備理由之違法。上訴論旨，執以指摘原判決不當，求予
廢棄，非無理由。
據上論結，本件上訴為有理由。依民事訴訟法第四百七十七條第
一項、第四百七十八條第二項，判決如主文。
中    華    民    國  九十八  年    一    月  二十一  日
                      最高法院民事第五庭
                          審判長法官  劉  延  村
                                法官  黃  秀  得
                                法官  許  正  順
                                法官  魏  大  喨
                                法官  陳  碧  玉
      本件正本證明與原本無異
                                      書  記  官
中    華    民    國  九十八  年    二    月    十    日
                                                     Ｍ


司法院資訊處製作；財團法人民間司法改革基金會備份。
